

# Capítulo 3 

## Variables y fuentes de información {.unlisted .unnumbered}


#### Escrito por: Cristian Bonavida{-}
#### Last Update: 02/7/2021{-}
<p>&nbsp;</p>

*Códigos escritos en base a los apéndices del libro "Pobreza y Desigualdad en América Latina" de Gasparini, Cicowiez y Sosa Escudero. El objeto de este material es reproducir la rutina de códigos para STATA presentada en el libro al lenguaje R. Este material es solo de caracter complementario a las explicaciones y detalles conceptuales que se presentan en el libro de texto y los apéndices* 

<p>&nbsp;</p>


## Set Inicial {-}

Cargo las librerias, limpio environment, defino el path y atajo para función paste

```{r, message=FALSE}

library(dplyr)
library(tidyverse) # Data wrangling
library(tidygraph)
library(readxl)
library(ggplot2)
library(foreign)
library(TAM)

rm(list=ls())    #empiezo limpiando todo 

"%+%" <- function(x,y) paste(x,y,sep = "")      # defino un shorcut parar concat de texto
data_dir <- "C:/Users/HP/Desktop/CEDLAS - UNLP/Apendices en R/Material libro/encuestas-cedlas/Encuestas/"  #seteo directorio 

```

<p>&nbsp;</p>


## Cociente de cuantiles 

###- (pág. 151-152) 

El siguiente bloque de código puede utilizarse para computar el cociente de quintiles extremos presentado en el cuadro 3.2 del texto del libro, el cual es un indicador de desigualdad extendido en la literatura, que denota la magnitud de las brechas entre los más ricos y más pobres. Para iniciar se importa la base desde el formato STATA utilizando de la librería `foreing`, el comando `read.dta()`. Luego hago una limpieza de la base, ordeno las observaciones según la variable "ipcf", filtro ingresos nulos y por último computo el porcentaje acumulado por población, como se vio en el capítulo anterior.

```{r, include=TRUE}
#cargo base
mex06 <- read.dta(data_dir %+% "Mex/2006/bases/mex06_cedlas.dta")  

#elimino observaciones incoherentes o con ingreso missing
mex06 <- mex06 %>% filter(cohh==1, !is.na(ipcf)) 

#ordenar por ipcf, filtrar ingresos nulos y computar % de población
df <-  mex06  %>% arrange(ipcf) %>% filter(ipcf>0) %>% 
       mutate(shrpop=cumsum(pondera)/sum(pondera))

```

A partir de allí genero la variable quintil en el dataframe, que vale 1 para el 20% más pobre de la población, 2 para el 20% siguiente, y así sucesivamente. El comando `ifelse` permite evaluar el porcentaje acumulado de población en cada observación y le otorga el valor del quintil correspondiente en caso afirmativo, o deja la variable inalterada en caso negativo. La lógica detrás es idéntica a la vista para generar percentiles dentro del bucle en la estimación de las curvas de incidencia ([sección 2.8](#cap-2.8)).

```{r, include=TRUE}

df$quintil = 0
df$quintil = ifelse(df$shrpop<=0.2, 1, df$quintil)
df$quintil = ifelse(df$shrpop> 0.2 & df$shrpop<= 0.4, 2, df$quintil)
df$quintil = ifelse(df$shrpop> 0.4 & df$shrpop<= 0.6, 3, df$quintil)
df$quintil = ifelse(df$shrpop> 0.6 & df$shrpop<= 0.8, 4, df$quintil)
df$quintil = ifelse(df$shrpop> 0.8 & df$shrpop<= 1,   5, df$quintil)

```


Para terminar computamos el ingreso promedio ponderado para las observaciones del quintil 1 y 5. Aquí la expresión *`[df$quintil==1]`* actúa como filtro. De esta manera el comando le pide a R considerar los valores de la variable *ipcf* y *pondera* que corresponden a observaciones que cumplen la condición, en este caso de pertenecer al quintil 1. Por último calculamos el ratio de estos dos valores e imprimimos el resultado. Para mayor claridad siempre se recomienda redondear los valores a imprimir, utilizando el comando `round()`.

```{r, include=TRUE}
ipcf_q1 = weighted.mean(df$ipcf[df$quintil==1], df$pondera[df$quintil==1], na.rm = TRUE)
ipcf_q5 = weighted.mean(df$ipcf[df$quintil==5], df$pondera[df$quintil==5], na.rm = TRUE)
ratq51 = ipcf_q5/ipcf_q1

paste("ratq51 = ", ratq51)
paste("ratq51 = ", round(ratq51, digits = 2))

```

El valor obtenido indica que el ingreso en el quintil 5 es 13.4 veces más alto que el del quintil 1, para el año 2006 en México considerando el total país.


<p>&nbsp;</p>


## Replicar programa ratq51 {#cap-3.2}

###- (pág. 153-154) 

En la siguientes líneas de código proponemos escribir una función que permite computar el cociente de quintiles extremos muy fácilmente; simplemente se lo invoca indicando la base de datos, la variable de la que se quieren computar quintiles, y opcionalmente la variable de ponderación y la condición `if`. Una función en R es similar a lo que en STATA llamaríamos un programa, es decir un conjunto de instrucciones que se guardan en la memoria y que pueden ser fácilmente replicables en distintas bases de datos y para distintas variables. 

La función puede resultar un poco extensa por lo que aquí enumeraremos las líneas de código para mayor claridad. Para iniciar la función, en la primer línea debemos especificar sus argumentos, que en este caso son: un dataframe (objeto *"df"*), una variable (objeto *"varname"*) y opcionalmente una variable de ponderación y una condición (objetos *"var_pondera"* y *"condicion"*). Para llamar a esta función entonces siempre tendremos que, como mínimo, especificar los dos objetos iniciales.

La siguiente línea se asegura que la base de datos *"df"* que hemos especificado siempre sea almacenado como un objeto del tipo *data frame* en un objeto llamado *"aux"* que creamos en el entorno de la función. La noción de entorno es importante para comprender el resto del código. A los fines de nuestro código diremos que un entorno es un espacio determinando en el que se almacenan distintas clases de objetos que R acepta y, en el cual estos tienen un significado, un valor o simplemente existen como objetos. En R pueden "coexistir" environmets distintos, a los cuales se le asigna un nivel o prioridad[^5]. Volviendo a nuestro código, cuando a R le especificamos, por ejemplo, el objeto *"varname"*, R buscará si este está definido en el *entorno o environment* general del programa como prioridad, y no en el entorno o espacio de la función, que es más acotado que el anterior. Por lo tanto aquí necesitamos evitar este comportamiento y lograr que R no busque evaluar al objeto por fuera del ambito de la función. El comando `substitute()` le indica a R que considere al objeto con su nombre literal. Así cuando *"varname"* sea definida, por ejemplo, como la variable "ipcf", R no buscará a qué es equivalente el objeto "ipcf" en su memoria sino que tomará el nombre dado como literal. Luego la función `eval()` le indica a R que ese nombre debe evaluarlo, es decir buscarlo o identificarlo, dentro del dataframe *"aux"* que hemos definido en nuestra función. De esta forma nos aseguramos de que R considera correctamente las variables dentro de la base de datos que estamos especificando, y por lo tanto que nuestros argumentos sean válidos dentro del ámbito de la función. Es decir que no entren en conflicto con otros objetos similares o definidos previamente en el environment más amplio del programa. 

Utilizando estas dos funciones, en la línea 7 almacenamos todos los valores de ipcf a partir de los cuales luego ordenamos la base en la siguiente línea. Como la condición es un argumento opcional debemos evaluar si esta fue indicada, en términos de R si no es un objeto nulo (línea 12). Si no lo es, luego en la línea 14 verificamos que esté correctamente especificada, escribiendo una sentencia que será VERDADERA cuando al evaluar de forma silenciosa la condición, dé como resultado un error *("try-error")*. En ese caso entonces se imprime un mensaje que ayuda al usuario a identificar donde se encuentra el problema. En caso de que el resultado no sea del tipo error, la condición será aceptada por lo que filtramos el objeto *"aux"* de acuerdo a la especificación dada. Para ello nos valemos de la función `parse` que convierte la condición que era del tipo *"string"* al tipo *"expression"*, lo que la vuelve compatible de ser evaluada como sentencia, nuevamente con la función `eval()` dentro de `filter()`.

De forma similar procedemos con el ponderador en la línea 24. Si no fue especificado (objeto nulo), entonces vale 1 para todas las observaciones, a partir de crear una variable que llamamos "w" que pasará a ser nuestra variable ponderador, pero que será inocua a los fines del cálculo. En el objeto *"var_pondera_store"* almacenamos esta secuencia de valores 1. En cambio, si el ponderador fue especificado entonces ese objeto almacena los valores correspondientes a la variable señalada, sin entrar en conflicto con un posible objeto del mismo nombre definido fuero del espacio de la función.

En la línea 38 actualizamos el objeto que almacena los valores de ipcf (en caso de que se hayan filtrado valores de acuerdo a la condición), y en la siguiente ordenamos el dataframe *"aux"*, para calcular como antes el porcentaje acumulado de población. Por último definimos inicialmente a la variable "quintil" como valores 0. En la línea 45 replicamos la asignación del quintil que se realizó antes con el comando `ifelse` pero ahora de forma iterativa, cambiando en cada iteración los valores del quintil y de población acumulada.

Por último al igual que antes calculamos el ratio entre quintiles extremos filtrando las observaciones del primer y quinto quintil. La única diferencia es que aquí nuevamente debemos asegurarnos de que los valores promedios y los ponderadores se evalúen para estas observaciones y sólo en el contexto o espacio de la función. Para finalizar imprimimos los resultados.



```{r, attr.source='.numberLines'}

ratq51 <- function(df, varname, var_pondera=NULL, condicion=NULL) {
    
    aux <- as.data.frame(df) 
    
    #substitute() toma literal el nombre sin asignarle ningun valor posible y 
    #eval() evalua ese nombre en el contexto del data frame que es el primer arguento definido
    varname_store <- eval(substitute(varname), aux) 
    aux <- aux %>% arrange(varname_store)
    
    
    #la condición es un argumento opcional
    if(!is.null(substitute(condicion))) {
      
       if(is(try(eval(substitute(condicion)), silent = TRUE ), "try-error"))
        
          stop("ERROR: la condicion debe especificarse como character (entre comillas)")
      
          aux <- aux %>% filter(eval(parse(text=condicion)))  #convierte la condicion de tipo string al tipo 
                                                            #expression y luego la evalua dentro del filter
    }
    
    
    #set pondera= 1 si no está especificado
    if(is.null(substitute(var_pondera))) {                           
      
      aux <- aux %>% mutate(w=1)
      var_pondera=substitute(w)
      var_pondera_store <- eval(substitute(var_pondera), aux)
      
      } else {
      
      var_pondera_store <- eval(substitute(var_pondera), aux)
      
    }
    
    
    #ordeno y genero quintiles
    varname_store <- eval(substitute(varname), aux)
    aux <- aux %>% arrange(varname_store) %>%
                   mutate(shrpop=cumsum(var_pondera_store)/sum(var_pondera_store)) %>% 
                   mutate(quintil=0)
    
    for (i in 1:5) {
      
     aux <- aux %>% mutate(quintil=ifelse((shrpop>(i-1)*0.2 & shrpop<=i*0.2), i, quintil)) 
      
    }  
    
    
    #ingreso promedio quintil 1 
    aux_1 <- aux %>% filter(quintil==1) 
    media_q1 = weighted.mean(eval(substitute(varname),aux_1), eval(substitute(var_pondera), aux_1), na.rm = TRUE)
    media_q1 = round(media_q1, digits = 2)
    #ingreso promedio quintil 5 
    aux_5 <- aux %>% filter(quintil==5) 
    media_q5 = weighted.mean(eval(substitute(varname),aux_5), eval(substitute(var_pondera), aux_5), na.rm = TRUE)
    media_q5 = round(media_q5, digits = 2)
    #ratio
    ratq_51 = media_q5/media_q1
    
    
    print(paste("media quintil 5", substitute(varname), "= ", media_q5))
    print(paste("media quintil 1", substitute(varname), "= ", media_q1))
    print(paste("ratio = ", round(ratq_51, digits = 2)))
    
  
}
```


Al correr el código, R almacenará en la memoria esta función, a la cual podremos llamar simplemente indicando los argumentos relevantes. En las líneas siguientes se detallan algunos ejemplos de cómo replicar la función bajo distintas especificaciones.


```{r, include=TRUE, error=TRUE}

#No especifica condicion
ratq51(mex06, ipcf, pondera)  
#Especifica condicion
ratq51(mex06, ipcf, pondera, "ipcf>0") 
#Especifica condición doble
ratq51(mex06, ipcf, pondera, "region==4 | region==2")  
#Especifica incorrectamente la condición
ratq51(df=mex06, ipcf, pondera, region==4 & urbano==1) 
#No especifica pondera
ratq51(df=mex06, varname=ipcf, condicion="region==4 & urbano==1")  
#Identifica los argumentos explicitamente por nombre 
ratq51(df=mex06, varname=ipcf, var_pondera=pondera, condicion="region==4 & urbano==1") 

```


<p>&nbsp;</p>



## Replicar programa gcuan 

###- (pág. 154-155) 

El bloque de código a continuación permite identificar cuantiles de cualquier variable. En términos del programa "ratq51", nos permite generar variables similares a quintil pero que pueden identificar quintiles, deciles, ventiles, percentiles, etc. 

Por esta razón, esta función tendrá más argumentos, aquí además de los anteriores debemos detallar la cantidad de cuantiles a generar (objeto *"num"*) y la variable que los almacena (*"newvar"*). Luego el código y la secuencia son idénticos a la de la función anterior, salvo porque aquí definimos de una manera alternativa y más directa a los valores del poderador, pero en esencia replica lo visto antes hasta la línea 40. A partir de aquí el objeto *"num"* indica cuantos cuantiles deben generarse, hace iterar al bucle *"num"* cantidad de veces, y define los intervalos de población acumulada de forma equivalente. Por ejemplo, si queremos generar deciles (num=10), necesitamos 10 cuantiles y cada cuantil se asigna de a intervalos de población acumulada iguales a 0.10 (1/10).

Posteriormente en la línea 50 generamos el reporte (objeto *"show"*) que imprimiremos como resultado. Este calcula la media ponderada, el desvió standard ponderado y la cantidad de observaciones en base la variable especificada en *"varname"* y *"var_pondera"*. Los objetos *"my_var"* y *"my_var2"* son variables auxiliares que generamos en el data frame solo con el objeto de facilitarnos el cálculo directo. Para terminar cambiamos el nombre de la variable que hasta ahora generamos como "quintil" por el nombre indicado en el argumento. El comando `names(aux)` trae todos los nombres de este dataframe y con la expresión *`[names(aux) == "quintil"]`* elegimos de esos nombres, solo el que coincide con la palabra "quintil". A esta columna específica le asignamos el nombre dado como argumento, tomando la expresión literal con `substitute()` pasada al formato string mediante la función `paste()`. En resumen la línea 59 sería el equivalente de escribir en la consola *`aux$quintil <- "nombre_asignado"`*, con la dificultad de que debemos hacerlo dentro del espacio de la función, respetando los argumentos dados. La línea 60 por su parte elimina del output final la variable shrpop.

Para finalizar especificamos que esta función no solo debe imprimirnos los resultados guardados en *"show"*, sino que además debe devolver una base de datos nueva. El comando `return(aux)` le dice a R que el resultado será el objeto *"aux"* en sí mismo, es decir obtendremos la base original con una nueva columna llamada *"newvar"* que es la que esta función genera.

```{r attr.source='.numberLines'}


gcuan <- function(df, varname, var_pondera=NULL, condicion=NULL, num, newvar) {
  
  aux <- as.data.frame(df) 
  
  varname_store <- eval(substitute(varname), aux) 
  aux <- aux %>% arrange(varname_store)
  
  
  #la condición es un argumento opcional
  if(!is.null(substitute(condicion))) {
      
     if(is(try(eval(substitute(condicion)), silent = TRUE ), "try-error"))
        
        stop("ERROR: la condicion debe especificarse como character (entre comillas)")
      
        aux <- aux %>% filter(eval(parse(text=condicion)))     
                                                              
   }
  
  
  #set pondera= 1 si no está especificado
  if(is.null(substitute(var_pondera))) {                           
    
    var_pondera_store <- c(rep(1, nrow(aux)))
    
    } else {
    
    var_pondera_store <- eval(substitute(var_pondera), aux)
    
  }
  
  
  #ordeno y genero shrpop
  varname_store <- eval(substitute(varname), aux)
  aux <- aux %>% arrange(varname_store) %>% 
    mutate(shrpop=cumsum(var_pondera_store)/sum(var_pondera_store)) %>%
    mutate(quintil=0)
  
  #genero cuantiles en base a lo indicado
  shareq = 1/num
  
  for (i in 1:num) {
    
    aux <- aux %>% mutate(quintil=ifelse((shrpop>(i-1)*shareq & shrpop<=i*shareq), i, quintil))
    
  }
  
  
  #armo la información que se imprime en la consola
  show <- aux %>% mutate(my_var=varname_store,
                         my_var2=var_pondera_store) %>% group_by(quintil) %>%
                  summarise(mean = weighted_mean(my_var, my_var2),
                             std = weighted_sd(my_var, my_var2),
                             obs = sum(my_var2))
  
  
  #renombro variable al nombre indicado como argumento y descarto shrpop
  names(show)[names(show) == "quintil"] <- paste(substitute(newvar))
  names(aux)[names(aux) == "quintil"] <- paste(substitute(newvar))
  aux$shrpop <- NULL
  
  #outputs
  print.data.frame(show)
  return(aux)
  
  
}
```

A diferencia entonces de la anterior, esta función devuelve no sólo un resultado impreso sino un objeto, por lo que ahora debemos especificar cómo lo nombramos. Si lo llamamos de la misma manera que el argumento que le pasamos a la función simplemente estamos pisando este objeto y añadiéndole una nueva variable. Otra alternativa es crear un nuevo dataframe con otro nombre.

```{r, include=TRUE, error=TRUE}

#Especifica todo correctamente y crea nuevo dataframe
mex06_bis <- gcuan(df=mex06, varname=ipcf, var_pondera=pondera, condicion="ipcf>0", num=5, newvar=quintil)

#No especifica correctamente la condición
mex06_bis <- gcuan(df=mex06, varname=ipcf, var_pondera=pondera, condicion=region==4, num=5, newvar=quintil)

#No especifica condición
mex06_bis <- gcuan(df=mex06, varname=ipcf, var_pondera=pondera, num=5, newvar=quintil)

#No especifica pondera
mex06_bis <- gcuan(df=mex06, varname=ipcf, num=5, newvar=quintil)

#Especifica todo correctamente y reemplaza el dataframe dado
mex06 <- gcuan(df=mex06, varname=ipcf, var_pondera=pondera, condicion="ipcf>0", num=5, newvar=quintil)

```


<p>&nbsp;</p>


## Tamaño de los hogares 

###- (pág. 156) 

El código siguiente puede utilizarse para computar las estadísticas sobre proporción de hogares unipersonales y multipersonales presentadas en el cuadro 3.4 del texto. Con este código podremos calcular qué proporción del total de hogares se compone de 1, 2, 3, 4,…n miembros y combinado con los códigos anteriores, analizar cómo esta configuración cambia al agrupar por regiones, percentil de ingreso, condición de pobreza, etc. Como ya es habitual, en la primera línea indicamos con qué base iremos a trabajar. Luego ordenamos los hogares de forma creciente en base a su identificador *"id"* y en forma decreciente respecto la variable *"jefe"*. Dado que esta vale 1 solo para el jefe de hogar y 0 para todo el resto, la primera observación por *"id"* corresponderá siempre a la cabeza del hogar. La función `duplicated()` genera una variable que será *FALSE* para la primera observación dentro de cada id, indicando que esta no está duplicada por ser la primera, pero será *TRUE* para todas las que siguen, ya que se identificó antes una observación con el mismo id. De esta manera hacemos un "tag" del jefe de hogar y mantenemos todos los demás miembros. En el caso de que no nos interesa mantener en nuestra base el resto de las observaciones, estos pasos se simplifican a un simple filtrado por jefe de hogar.

Luego generamos la variable tamaño solo para el jefe de hogar en base la cantidad de miembros que viven con él, utilizando la función `case_when()`. Así, por ejemplo, cuando la observación corresponda al jefe y la cantidad de miembros sea igual a 3, en ese caso la variable *"tamaño"* valdrá 3. Por último armamos nuestra tabla resultado filtrando a los jefes de hogar, agrupando por tamaño y sumando la cantidad de hogares (porque tenemos una sola observación por hogar) y la frecuencia relativa en cada caso.


```{r, include=TRUE}

#indico con qué base de hogares voy a trabajar
df <- mex06 

#ordeno por id y jefe (decreciente) e identifico al jefe de hogar
df <- df %>% arrange(id, desc(jefe)) %>%
          mutate(hh=duplicated(id))      #idéntico a: egen hh=tag() en stata

#genero tamaño sólo para los jefes de hogar
df <- df %>% mutate(tamaño=case_when(miembros==1 & hh==FALSE ~ 1,
                                     miembros==2 & hh==FALSE ~ 2,
                                     miembros==3 & hh==FALSE ~ 3,
                                     miembros==4 & hh==FALSE ~ 4,
                                     miembros==5 & hh==FALSE ~ 5,
                                     miembros>=6 & hh==FALSE ~ 6))

#tabla con resultados
table <- df %>% filter(hh==FALSE) %>% group_by(tamaño) %>% summarise(N = sum(pondera)) %>% 
                                                           mutate(freq = N*100/sum(N))
table

```

El objeto table almacena los resultados que se visualizan en la consola. A veces al imprimir los resultados estos no se visualizan con un formato muy amigable. A modo de extensión presentamos dos alternativas para refinar este aspecto. El paquete `formattable` nos permite, entre otras cosas, especificar el tipo de datos y el formato para distintas variables al generar el dataframe. Por su parte `print.data.frame` nos da una visualización más limpia. Incorporando este aspecto el código para nuestra tabla sería:

```{r, include=TRUE}

#install.packages("formattable")
library(formattable)

table <- df %>% filter(hh==FALSE) %>% group_by(tamaño) %>% summarise(N = accounting(sum(pondera), digits = 0)) %>% 
                                                              mutate(freq = percent(N/sum(N)))
print.data.frame(table)

```

Además de agregarle esta customización, para los usuarios que utilizan "Rmarkdown" habitualmente, es posible mostrar los resultados con una visualización amigable de forma sencilla.

```{r, include=TRUE}

rmarkdown::paged_table(table)

```


<p>&nbsp;</p>


## La distribución intrahogar 

###- (pág. 157)

El fragmento de código siguiente puede utilizarse para generar resultados similares a los presentados en el cuadro 3.7 del texto, que muestra cómo se modifica la desigualdad calculada a través del cociente de deciles extremos cuando cambia la distribución del ingreso hacia el interior del hogar. Cabe recordar que la distribución del ingreso intrahogar se modifica mediante un impuesto proporcional al ingreso per cápita familiar combinado, con un subsidio que solo recibe el jefe de hogar. En la implementación, utilizamos quintiles en lugar de deciles ingreso.

En la primera línea cargamos la base, en este caso de Venezuela año 2006, limpiamos y ordenamos los hogares. Más abajo creamos el objeto *"ty"* que toma el valor de la tasa del impuesto aplicada sobre el ipcf, el cual calculamos en la línea siguiente generando en el dataframe una nueva columna *"impuesto"*. Posteriormente calculamos el valor del subsidio a otorgar, que surge de sumar el valor de los impuestos para los integrantes de un mismo hogar. En la línea siguiente modificamos la variable subsidio, haciendo que valga 0 para todo miembro distinto al jefe de hogar, de esta forma redistribuyendo el ingreso al interior del hogar. A todos se le hemos quitado una porción *"ty"* que ahora la recibe solamente el jefe.  

En la anteúltima línea creamos una variable para el nuevo valor de ingreso per cápita familiar, restando el impuesto y sumando el subsidio. Por último hacemos uso de nuestra función del ratio de quintiles para computar el cociente del ingreso promedio de los quintiles 5 y 1 como indicador de desigualdad, a partir del ingreso modificado.


```{r, include=TRUE}

ven06 <- read.dta(data_dir %+% "Ven/2006/bases/ven06_cedlas.dta")  

#elimino observaciones incoherentes o con ingreso missing y ordeno
df <- ven06 %>% filter(cohh==1, !is.na(ipcf)) %>% arrange(id)

#tasa del impuesto
ty=0.1

#impuesto al ipcf
df$impuesto = df$ipcf*ty    #alternativa a escribir: df <- df %>% mutate(impuesto = ipcf*ty)

#recaudación impuesto total por hogar
df <- df %>% group_by(id) %>% mutate(subsidio = sum(impuesto))

#subsidio solo lo recibe el jefe de hogar 
df$subsidio <- ifelse(df$jefe!=1, 0, df$subsidio)  

#nuevo ipcf
df$ipcf_star = df$ipcf - df$impuesto + df$subsidio 

ratq51(df, ipcf_star, pondera, "ipcf>0")  

```

A modo de comentario, un usuario mas familiarizado con el lenguaje podrá notar que las lineas que computan y asignan el subsidio puden resumirse en una sola, escribiendo.

```{r}

df <- df %>% group_by(id) %>% mutate(subsidio=ifelse(jefe!=1, 0, sum(impuesto)))

```


<p>&nbsp;</p>


## Empleo de ponderadores {#cap-3.6}

###- (pág. 157)

El bloque de código que sigue puede utilizarse para construir un cuadro como el 3.9 del texto, que muestra la relación entre el ingreso per cápita familiar y el valor de la variable de ponderación.

Dado que ya habíamos trabajado con la base de México, aquí no la volvemos a cargar. En la segunda línea  genera la variable *"shrobs"*, que contiene el porcentaje acumulado de observaciones, y que es distinta de *"shrpop"* que contiene el acumulado de población usando el ponderador. Aquí la expresión *`1:n()`* enumera secuencialmente las observaciones en orden de aparición mientras que *`n()`* computa el total. El resto es habitual, generamos quintiles en base a los cuales luego agrupamos las observaciones para calcular la media de ingreso y el total de población en cada uno.


```{r, include=TRUE}

#indico con que base de hogares voy a trabajar
df <- mex06

#ordenar por ipcf y computo porcentaje acumulado de observaciones
df <- df %>% arrange(ipcf) %>%  mutate(shrobs = 1:n()/n()) 

#identificar quintiles de ipcf
df$quintil = 0
df$quintil = ifelse(df$shrobs<= 0.2, 1, df$quintil)
df$quintil = ifelse(df$shrobs>0.2 & df$shrobs<= 0.4, 2, df$quintil)
df$quintil = ifelse(df$shrobs>0.4 & df$shrobs<= 0.6, 3, df$quintil)
df$quintil = ifelse(df$shrobs>0.6 & df$shrobs<= 0.8, 4, df$quintil)
df$quintil = ifelse(df$shrobs>0.8 & df$shrobs<= 1,   5, df$quintil)

show <- df %>% group_by(quintil) %>% summarise(mean = accounting(mean(ipcf), digits = 0),
                                               means_w = accounting(mean(pondera), digits = 0))
print.data.frame(show)

```


Seguidamente se calculan las tasas de pobreza con y sin ponderadores para el total del país y para cada una de las regiones de México en 2006, correspondientes al cuadro 3.10 del texto. En la primer línea el objeto *"lp"* almacena el valor de la línea de pobreza, en base a la cual se genera la variable binaria *"pobre"*, que vale 1 para los individuos debajo de este umbral (es decir, si *ipcf < lp*) y 0 para el resto. La suma de esta variable arroja el número total de personas pobres en la muestra. Al multiplicarla por el ponderador obtenemos el número de personas pobres en la población y dividiendo por la población total del país nos devuelve la tasa de incidencia de la pobreza. En este caso el valor es de 13.57%.

```{r, include=TRUE}

###linea de pobreza us$2.5 Mexico 2006
lp= 633.90918

#identificar individuos pobres
df$pobre = ifelse(df$ipcf<lp, 1, 0)

#total pais
sum(df$pobre*df$pondera)*100/sum(df$pondera)
```


Las siguientes líneas calculan el mismo valor pero de una manera alternativa, almacenándolo en un dataframe, a partir de contabilizar la frecuencia absoluta y relativa de personas pobres y no pobres.

```{r, include=TRUE}

pobreza <- df %>% group_by(pobre) %>% summarise(n = accounting(sum(pondera), digits = 0)) %>% 
                                      mutate(tasa_pobreza = percent(n/sum(n))) 
print.data.frame(pobreza)

```

Para replicar el mismo cálculo pero para las regiones del país, generamos un bucle que itera 8 veces, una vez por cada región. En cada vuelta del bucle se estima, de la misma forma que arriba, el valor de pobreza tanto ponderado como no ponderado. Para este segundo caso, el único paso adicional consiste en fijar la variable *pondera* como igual a 1. Como vimos en la salida anterior de la tabla, en la 2da fila de la 3er columna se encuentra la tasa de incidencia de pobreza. Con la expresión *`pobreza_pondera[2,3]`* llamamos a este valor para guardarlo en el objeto *"share_p"*, luego de redondearlo a dos dígitos con el comando `round()`. Lo mismo hacemos para las estimaciones sin ponderar. Por último, imprimimos los resultados acompañados por una leyenda indicativa.

```{r, include=TRUE}

#por region
for (i in 1:8){
  
  pobreza_pondera <- df %>% filter(region==i) %>% 
                            group_by(pobre) %>% summarise(n=sum(pondera)) %>% 
                                                mutate(tasa_pobreza=n/sum(n))
  
  pobreza_s_pondera <- df %>% filter(region==i) %>%
                              mutate(pondera=1) %>% 
                              group_by(pobre) %>% summarise(n=sum(pondera)) %>%
                                                  mutate(tasa_pobreza=n/sum(n))
  
  #recupero el valor llamando a la fila y columna y redondeo 
  share_p = round(pobreza_pondera[2,3]*100, digits = 2)
  share_sp = round(pobreza_s_pondera[2,3]*100, digits = 2)
  
  print(paste("H_ponderado =", share_p, "/ H_sin_ponderar =", share_sp))
  
}

```


La salida que obtenemos muestra un punto importante sobre el diseño de encuestas que impacta en nuestras estimaciones: Las tasas de pobreza suelen ser menores cuando se incluyen los ponderadores, dado que los factores de expansión son en general superiores en los estratos de mayores ingresos, donde las tasas de no respuesta son más elevadas.

El bloque de códigos anterior imprime los resultados en la consola. A modo de extensión, si quisiéramos generar un cuadro u objeto que los almacene (un *dataframe*) para luego, por ejemplo, exportarlo en Excel u otro formato, solo debemos modificar ligeramente el código de arriba. Antes de correr el bucle generamos un dataframe que contiene todos valores iguales a 0, pero con 3 columnas (region, pondera, sin_pondera). Al final del bucle guardamos los datos de la región, del valor de pobreza con ponderador y sin ponderador en la columna 1, 2 y 3 respectivamente. La clave es que en cada iteración lo hacemos en una fila distinta, que corresponde a cada región. Por ejemplo en la tercera iteración el código filtra la región a la cual le corresponde el valor 3, y almacena las estimaciones de línea de pobreza en la tercera fila de la tabla *"results"*.



```{r}

#creo data frame solo con ceros, de 8 filas y 3 columnas
results <- data.frame(region=c(rep(0,8)),
                      pondera=c(rep(0,8)),
                      sin_pondera=c(rep(0,8)))

#por region
for (i in 1:8){
  
  pobreza_pondera <- df %>% filter(region==i) %>% 
                            group_by(pobre) %>% summarise(n=sum(pondera)) %>% 
                                                mutate(tasa_pobreza=n/sum(n))
  
  pobreza_s_pondera <- df %>% filter(region==i) %>%
                              mutate(pondera=1) %>% 
                              group_by(pobre) %>% summarise(n=sum(pondera)) %>%
                                                  mutate(tasa_pobreza=n/sum(n))
  
  #recupero el valor llamando a la fila y columna y redondeo 
  results[i,1] = paste("region", i)
  results[i,2] = round(pobreza_pondera[2,3]*100, digits = 2)
  results[i,3] = round(pobreza_s_pondera[2,3]*100, digits = 2)
  
}

```

De esta manera al finalizar el bucle queda armado un objeto de 3 columnas con 8 filas, una para cada región.

```{r, echo=FALSE}

rmarkdown::paged_table(results)

```

<p>&nbsp;</p>


## Diseño muestraL 

###- (pág. 160)
 
En este material no se cubre con ejemplos este apartado pero para los usuarios interesados en adentrarse en el manejo de encuestas de hogares contemplando el diseño muestral, se recomienda explorar el uso del paquete "SURVEY", similar al paquete "svy" en STATA.

```{r, eval=FALSE}

#install.packages("survey")
library(survey)
?survey

```

<p>&nbsp;</p>



## Fuentes de ingreso 

###- (pág. 161)

El bloque de código a continuación muestra cómo computar la importancia que tiene cada fuente de ingresos identificada en las encuestas de hogares (cuadro 3.13). Dentro de las fuentes de ingreso consideramos: laboral (variable *ila*), jubilaciones (*ijubi*), capital (*icap*), transferencias (*itran*) y otros (*ionl*).

Para comenzar declaramos la base y la limpiamos. Luego generamos la variable ingreso total (*itot*), como la suma de las columnas para cada ingreso. Hasta ahora todas las veces que aplicamos el comando `sum()` lo hicimos sumando una misma columna, por ejemplo para obtener el total de población, sumamos la variable *pondera*. En este caso queremos sumar por fila, distintas columnas. Para eso debemos anteponer el comando `rowwise()`.

Como resultado final necesitamos mostrar la participación en el ingreso total de cada fuente de ingreso. Para ello debemos considerar cada fuente por separado y divirla por el ingreso total. La forma de hacerlo nuevamente es utilizando un bucle. Entonces el código a escribir debe lograr en cada iteración tomar todos los valores de cada una de las variables que corresponde a la fuente de ingresos, en otras palabras debemos iterar entre columnas distintas. La forma que proponemos aquí consiste en valernos de las listas. Las listas, como ya vimos, son un objeto que en cada elemento puede almacenar otro objeto de cualquier tipo. Una lista de n elementos puede contener n dataframes distinto en cada uno de ellos, o n columnas de un dataframe, o n vectores. Aquí entonces nos valdremos de esta flexibilidad para almacenar en un mismo objeto (lista) múltiples objetos distintos (columnas)

La cuarta línea de códigos declara a *"ingresos"* como una lista que como elementos contiene a las variables de ingreso de nuestra base de datos. En la línea siguiente creamos un simple vector con los nombres de cada una de estas. Con esto ya podemos generar nuestro bucle, haciéndolo iterar desde 1 hasta n, siendo n la cantidad de fuentes de ingresos distintas que consideramos. Para evitarnos contar manualmente cuantas son, directamente calculamos n con el comando `length()` que nos devuelve la cantidad de elementos dentro de la lista "ingresos". De esta forma si agregamos o quitamos una variable de ingreso no debemos preocuparnos por fijar este valor cada vez. 

En la primer línea del código definimos la variable *y* que, en cada iteración, será un elemento distinto del objeto ingreso, es decir una fuente de ingreso distinta, comenzando por *ila* y terminando en *ionl*. A esta variable la expandimos multiplicándola por el ponderador, de la misma manera que expandimos la variable de ingreso total, que ya calculamos más arriba. Solo nos resta hacer el cociente entre la suma de los ingresos de todas las personas correspondiente a cada fuente, sobre el total de todos los ingresos. El objeto *"value"* almacena este cálculo, que luego redondeamos a dos dígitos. Nótese la importancia de la opción *`na.rm=TRUE`* que evita que un valor missing convierta en missing a toda la suma, es decir que indica ignorar los valores missings y preservar el cálculo sobre el resto de las observaciones no missings. Para terminar, "concepto" almacena el nombre de la fuente correspondiente a cada vuelta del bucle, para imprimirlo en la línea final junto con el valor calculado.


```{r}

arg06 <- read.dta(data_dir %+% "Arg/2006/s2/bases/arg06_cedlas.dta") 

df <- arg06 %>% filter(cohh==1, !is.na(ipcf)) 

#sumo los ingresos por fila (rowwise)
df <- df %>% rowwise %>% mutate(itot = sum(ila, ijubi, icap, itran, ionl, na.rm = TRUE))

#creo una lista en la que cada elemento es un vector distinto de ingreso
ingresos <- list(df$ila, df$ijubi, df$icap, df$itran, df$ionl)
names <- c("laboral", "jubilación", "capital", "transferencias", "otros")


#itero sobre cada uno de esos vectores 
for (i in 1:length(ingresos)){
  
  y = ingresos[[i]]
  y_expand = y * df$pondera
  itot_expand = df$itot * df$pondera
  
  value <- sum(y_expand, na.rm=TRUE) / sum(itot_expand, na.rm=TRUE) * 100
  value <- round(value, digits = 2)
  
  concepto = names[i]
  print(paste("shr %", concepto, "= ", value))


  }

```



[^5]: Para los usuarios que no esten tan familiarizados con las nociones de *Environment* y *Non-Standard Evaluation* se recomienda revisar las siguientes referencias para un tratamiento mas detallado.

    *http://adv-r.had.co.nz/Environments.html#environments
    
    *http://adv-r.had.co.nz/Computing-on-the-language.html
    
    *https://advanced-r-solutions-ed1.netlify.app/non-standard-evaluation.html#non-standard-evaluation-in-subse
